臺灣高等法院高雄分院刑事判決
110年度侵上訴字第66號
上  訴  人  
即  被  告  0000-000000B
指定辯護人  義務辯護人 黃佩琦 律師
上列上訴人因家暴妨害性自主案件，不服臺灣橋頭地方法院109
年度侵訴字第5號，中華民國110年6月4日第一審判決（起訴案號
：臺灣橋頭地方檢察署108年度偵字第9876號），提起上訴，本
院判決如下：
    主  文
上訴駁回。
    事  實
一、代號0000-000000B號男子（真實姓名年籍詳卷，下稱A男）
    為代號0000-000000A號女子（真實姓名年籍詳卷，下稱B女
    ）之配偶，並係代號0000-000000號成年女子（民國00年0月
    間生，真實姓名年籍詳卷，下稱A女）之父，A男、B女及A女
    於107年12月間，同住在高雄市彌陀區住處（地址詳卷，下
    稱彌陀住處），A男與A女間具有家庭暴力防治法第3條第2款
    、第3款所定之家庭成員關係，A男對A女為智能障礙者，屬
    心智缺陷之人知之甚詳，竟分別為下列之行為：
  ㈠A男基於對心智缺陷之人強制性交之犯意，於107年12月15日
    至同年月19日即B女因病至國軍高雄總醫院岡山分院（下稱
    岡山空軍醫院）住院治療期間某日時，在其等前揭彌陀住處
    ，違反A女意願，撫摸A女胸部、下體，不顧A女表示拒絕而
    脫去A女之褲子及內褲，並將其手指及生殖器插入A女之陰道
    ，對A女強制性交得逞。
  ㈡A男基於對心智缺陷之人強制猥褻之犯意，於107年12月19日
    上午9時24分許（即B女自岡山空軍醫院出院後）至同年月29
    日上午11時16分許【即A女因自傷經救護車前往前揭住處載
    送至義大醫療財團法人義大醫院（下稱義大醫院）急診】期
    間之某時許（起訴書誤載為107年12月20日至同年月31日間
    某時，業經檢察官當庭更正），在其等前揭彌陀住處，違反
    A女意願，不顧A女表示拒絕，撫摸A女胸部及下體，對A女強
    制猥褻得逞。嗣A女於107年12月29日吞安眠藥自傷，經送往
    義大醫院急診時，告知有前揭遭性侵情事，經該院醫師檢查
    結果，發現其處女膜有舊撕裂傷，乃依法進行性侵害案件通
    報，因而查悉上情。
二、案經B女訴由高雄市政府警察局岡山分局移送臺灣橋頭地方
    檢察署檢察官偵查起訴。
    理    由
壹、按性侵害犯罪防治法所稱性侵害犯罪，係指觸犯刑法第221
    條至第227條、第228條、第229條、第332條第2項第2款、第
    334條第2項第2款、第348條第2項第1款及其特別法之罪；行
    政機關、司法機關及軍法機關所製作必須公示之文書，不得
    揭露被害人之姓名、出生年月日、住居所及其他足資識別被
    害人身分之資訊，性侵害犯罪防治法第2條第1項、第12條第
    2項分別定有明文。另性侵害犯罪防治法第12條所定其他足
    資識別被害人身分之資訊，包括被害人照片或影像、聲音、
    住址、親屬姓名或其關係、就讀學校與班級或工作場所等個
    人基本資料，性侵害犯罪防治法施行細則第6條亦有明定。
    查本案被告A男係犯刑法第222條第1項第3款及同法第224條
    之1、第222條第1項第3款之罪（詳見下述），屬性侵害犯罪
    防治法所稱之性侵害犯罪，因法院所製作之本案判決屬必須
    公示之文書，為避免被害人A女之身分遭揭露，乃對於被告
    、A女、與其等有親屬關係之告訴人B女及B女弟媳（即A女舅
    媽）趙○○（真實姓名年籍詳卷）、A女之同學羅○○及老師王○
    ○（真實姓名年籍詳卷）之真實姓名年籍資料及住所等足資
    識別被害人身分之資訊，均予以隱匿。
貳、證據能力部分：
一、按被告以外之人，於審判外之言詞或書面陳述，除法律有規
    定者外，不得作為證據；又被告以外之人於檢察事務官、司
    法警察官或司法警察調查中所為之陳述，與審判中不符時，
    其先前之陳述具有較可信之特別情況，且為證明犯罪事實存
    否所必要者，得為證據，刑事訴訟法第159條第1項、第159
    條之2定有明文。是被告以外之人於司法警察（官）調查中
    所為之陳述，性質上屬傳聞證據，且一般而言，多未作具結
    ，其所為之陳述，原則上無證據能力，惟如該陳述與審判中
    不符時，其先前之陳述具有較可信之特別情況，且為證明犯
    罪事實存否所必要者，依同法第159條之2規定，例外認為有
    證據能力。另所謂「前後陳述不符」，應就前後階段之陳述
    進行整體判斷，以決定其間是否具有實質性差異。又「證明
    犯罪事實之存否所必要」，係指因無法再從同一陳述者取得
    證言，而有利用原陳述之必要性；只要認為該陳述係屬與犯
    罪事實存否相關，並為證明該事實之必要性即可。而是否「
    具有可信之特別情況」，應依陳述時之外部客觀情況觀察，
    凡足以令人相信該陳述，虛偽之危險性不高，另綜合該陳述
    是否受到外力影響，陳述人之觀察、記憶、表達是否正確等
    各項因素而為判斷（最高法院99年度台上字第8255號判決要
    旨參照）。查被告及其辯護人雖否認告訴人B女之警詢陳述
    之證據能力（見原審侵訴卷第70頁、第285頁），而B女於警
    詢時所述與原審審判程序所述不符（B女於警詢時所述與原
    審審判程序中所述不符之處，及認定B女於警詢所述具有可
    信之特別情況之詳細理由均詳後述），且因其於原審審判程
    序已翻異其詞，無從期待其再為與警詢時相同之證述，而其
    於警詢時所述為證明本案犯罪事實存否之重要證據，因認其
    於警詢時所述有證據能力。
二、按被告以外之人於審判外之言詞或書面陳述，除法律有規定
    者外，不得作為證據；惟按被告以外之人於審判外之陳述，
    雖不符合刑事訴訟法第159條之1至第159條之4之規定，但經
    當事人於審判程序同意作為證據，法院審酌該言詞陳述或書
    面陳述作成時之情況，認為適當者，亦得為證據；當事人、
    代理人或辯護人於法院調查證據時，知有刑事訴訟法第159
    條第1項不得為證據之情形，而未於言詞辯論終結前聲明異
    議者，視為有前項之同意，刑事訴訟法第159條第1項及第15
    9條之5分別定有明文。本判決下述所引用之傳聞證據，經檢
    察官、辯護人及被告（除前揭爭執B女警詢所述之證據能力
    部分）於原審準備程序及審判程序表示同意作為證據（見原
    審侵訴卷第70頁、第285頁），或未於言詞辯論終結前聲明
    異議（見原審侵訴卷第408頁至第419頁），於本院審理時亦
    不爭執（見本院卷第73頁），審酌上開證據資料製作時之情
    況，核無任何不法之瑕疵，亦認適為本案認定事實之依據，
    依刑事訴訟法第159條之5之規定，均有證據能力。
參、實體部分：
一、訊據上訴人即被告固坦承其為B女之配偶及A女之父，A女及B
    女於107年12月間與其同住在前揭彌陀住處，其知悉A女有智
    能障礙，日常生活及身體清潔均無法自理，需要他人照顧，
    亦沒有在外面工作過，B女於107年12月15日至同年月19日期
    間有因疾病而至岡山空軍醫院住院治療等情。惟矢口否認有
    何強制性交及強制猥褻A女之犯行，辯稱：就犯罪事實一㈠部
    分，B女住院時，我、A女與B女一同住在岡山空軍醫院B女的
    病房內，我並未與A女單獨在前揭彌陀住處；就犯罪事實一㈡
    部分，我伊在幫A女穿衣服，沒有猥褻A女；我會因為A女罵
    我與B女而體罰A女，A女可能因此始為不實陳述，此外，A女
    於國中時期，曾疑似遭受性霸凌，A女處女膜可能因此受傷
    云云。惟查：
（一）被告為B女之配偶、A女之父，被告、B女及A女3人於107年
      12月間同住在前揭彌陀住處，惟B女於107年12月15日至同
      年月19日期間因病至岡山空軍醫院住院治療；又A女為智
      能障礙者，日常生活及身體清潔均無法自理而需他人照顧
      等情，為被告所自承（見警卷第2頁至第4頁、第6頁；他
      卷第63頁至第64頁；原審侵訴卷第68頁、第71頁至第72頁
      ），核與證人即告訴人B女於警詢及偵訊（見警卷第20頁
      ；他卷第193頁至第194頁）、證人即被害人A女於偵訊（
      見他卷第23頁）、證人即A女之舅媽趙○○於偵訊（見他卷
      第202頁至第203頁）所為之證述情節相符，並有被告、B
      女及A女之代號與真實姓名對照表及戶籍資料、A女及B女
      之身分證影本、A女之身心障礙證明影本（見他卷彌封袋
      及原審彌封卷第21頁至第25頁）、高雄市○○區○○000○0○00
      ○○市○區○○○00000000000號函及檢附之A女身心障礙證明相
      關申請及鑑定資料（見原審彌封卷第127頁至第138頁）、
      岡山空軍醫院109年7月23日雄岡院部字第1090010054號函
      及檢附之B女住院暨病歷資料（見原審侵訴卷第81頁至第1
      35頁）在卷可稽，此部分事實先堪認定。
（二）證人即A女於偵訊時證稱【檢察官該次於108年1月28日對A
      女所為之訊問，係直接前往財團法人台灣省私立高雄仁愛
      之家附設慈惠醫院（下稱慈惠醫院）訊問A女，同時由該
      院醫師在旁對A女進行早期司法精神鑑定，見他卷彌封袋
      慈惠醫院鑑定書】：被告於B女因為肚子不舒服去醫院住
      院的期間，在其等前揭彌陀住處，有摸我的胸部、下體，
      用手伸進去我尿尿的地方，被告還有用尿尿的地方放進去
      我尿尿的地方，會不舒服、很痛，我有跟被告說不行，不
      可以摸，被告就趕我出去，還說不可以跟B女說，我有看
      到被告尿尿的地方是直直的，B女沒有住院的時候，B女有
      看到被告有摸我胸部及下體，我有跟被告說不行，不可以
      摸，後來我吞安眠藥自殺送醫，醫生有說我尿尿的地方有
      受傷發炎，我看到被告會害怕等語（見他卷第19頁至第33
      頁），並有A女於該次偵訊程序繪製之人體部位指示圖在
      卷可佐（見他卷第37頁至第39頁）。核與證人B女於警詢
      及偵訊證稱：在我出院回來後，A女有跟我說，被告趁我
      住院的那段期間，在前揭彌陀住處，會摸她的胸部及下體
      ，脫她的褲子，被告還用手及生殖器插入她的生殖器，還
      在我下體處「尿尿」，A女有跟我說她看到被告會害怕，
      說被告為何要對她做那些事情，A女覺得很噁心，而且尿
      尿的地方會痛，我出院後，還有在彌陀住處，看過被告撫
      摸A女胸部、下體，A女是不願意的，並且有哭泣及反抗，
      A女有跟我說她不喜歡被告這種行為，A女於107年12月29
      日自殺送醫後，有跟醫師說被告強暴她，醫師檢查發現A
      女的下體有撕裂傷，但因為醫師是男生，所以A女拒絕讓
      男醫師進行下體侵入性之檢查等語（見警卷第21頁至第23
      頁；他卷第194頁至第195頁）相符。參以A女於107年12月
      29日因吞安眠藥自傷經送往義大醫院急診，該次急診護理
      紀錄指出，A女亦向醫護人員表示被告有撫摸A女之胸部及
      下體，脫A女之褲子，還在A女身上「尿尿」，有義大醫院
      108年3月6日義大醫院字第10800385號函文及檢附之病歷
      資料可參（見偵卷彌封袋內，及義大醫院病歷資料第671
      頁、第681頁至第683頁）。可知A女始終陳述如一，且雖
      為智能障礙者，但知悉不可讓異性未經其同意而碰觸其身
      體隱私部位，具有性別意識，堪認A女之指訴，應屬有據
      。
（三）A女於107年12月29日因吞安眠藥自傷，經送往義大醫院急
      診，告知醫護人員遭被告性侵之事，經醫師檢查檢果，其
      處女膜6點鐘方向有舊撕裂傷，且此傷害的成因應為外力
      或外傷所致，而依醫理、臨床經驗及A女之處女膜傷勢研
      判，造成A女上開處女膜撕裂傷之時間可能介於107年12月
      15日至同年月19日間（即B女前揭至岡山空軍醫院住院期
      間）等情，有A女之義大醫院受理疑似性侵害事件驗傷診
      斷書（見他卷第115頁至第119頁）、該醫院108年7月17日
      義大醫院字第10801315號函（他卷彌封袋內；原審侵訴卷
      第137頁）在卷可證。又證人B女於偵訊中證稱：我於107
      年12月15日至同年月19日因胃出血住院期間，就由被告幫
      忙A女洗澡，我當時有打電話回去家裡確認，請被告幫A女
      洗澡，A女在我住院期間都沒有來醫院和我一起住，我有
      請被告帶A女來看我，但被告都說沒空，我弟媳即A女舅媽
      趙○○在我住院之期間都會過去前揭彌陀住處探望被告和A
      女，那時候被告都跟A女住在家裡等語（見他卷第194頁至
      第195頁）；核與證人即A女舅媽趙○○於偵查中證稱：平時
      被告與A女、B女同住，我於B女於107年12月15日至同年月
      19日住院治療期間，有去探望B女，也有去前揭彌陀住處
      探望A女，A女當時有跟被告說想去醫院看B女，但被告都
      不讓A女到醫院，還說要把A女送到別的地方去，所以A女
      就和被告一起待在家，A女沒有和B女一起住在醫院等語（
      見他卷第202頁至第203頁）相符。再依A女之健保就醫紀
      錄，亦未見A女於107年12月15日至同年月29日送往義大醫
      院急診前，有因外傷就醫之紀錄，有A女之衛生福利部中
      央健康保險署保險對象門診申報紀錄明細表可參（見原審
      彌封卷第97頁）。且A女從未與異性交往過，亦從未與他
      人發生過性行為，平常都待在前揭彌陀住處，由被告與B
      女照顧，亦未曾外出工作過等情，亦據被告所自承（見警
      卷第4頁；他卷第64頁；原審侵訴卷第71頁）及B女陳述（
      見他卷第193頁）明確。若非被告於B女上開住院期間確實
      有對A女為強制性交之犯行，何以A女之處女膜會有撕裂傷
      ，且該撕裂傷可能發生之時間恰好在該段期間，堪認被告
      確實有A女上開指訴於B女住院期間對其強制性交之情事。
（四）被告雖辯稱：B女於107年12月15日至同年月19日住院之期
      間，我、A女及B女一同住在岡山空軍醫院，我沒有與A女
      待在前揭彌陀住處云云（見原審侵訴卷第68頁至第69頁）
      ，然此與前揭證人即B女及趙○○所為之證述相歧，且觀以B
      女於107年12月15日至同年月19日於岡山空軍醫院住院治
      療之病歷資料，醫護人員明確記載B女並無家人陪同至急
      診，且於住院期間不論是白天、晚上或深夜均無家屬陪同
      ，有岡山空軍醫院109年7月23日雄岡院部字第1090010054
      號函及檢附之B女病歷資料可參（見原審侵訴卷第87頁、
      第121頁至第125頁）。衡以B女當時係因本身疾病而在岡
      山空軍醫院住院治療，並非外力或其他可能成為訴訟案件
      之傷害始前往就醫，當時亦不知有本案之發生，是醫護人
      員於執行業務時就其所見而為之記載，當時並未預見該等
      護理紀錄日後將會做為訴訟上證據之使用，於此可見該等
      護理紀錄記載之可信性。而A女因智能障礙，日常生活及
      身體清潔均須倚賴他人協助照顧乙節，為被告所自承（見
      警卷第2頁；原審侵訴卷第71頁）及B女陳明（見警卷第20
      頁；他卷第193頁）在卷，當時B女本身既已因疾病而嚴重
      到需住院治療，何以要將毫無自理能力之A女特地帶至岡
      山空軍醫院與B女照顧，造成B女額外負擔，被告所辯與常
      理不符。況被告於偵訊時已自承：於B女至岡山空軍醫院
      住院治療期間，我和A女一起住在彌陀住處等語（見他卷
      第65頁）。是被告後於原審準備程序時所辯：於B女住院
      期間，我、A女與B女一起睡在醫院云云（見原審侵訴卷第
      68頁），或同次準備程序又改稱：於B女住院期間，我自
      己一個人在家，A女及B女住在醫院云云（見原審侵訴卷第
      72頁），不足採信。
（五）經檢察官於偵查中囑託慈惠醫院對A女進行早期司法精神
      鑑定，鑑定人就A女之家族史及個人生活史、一般疾病及
      精神病史、一般身體檢查及神經學檢查等進行綜合評估，
      其中，個人發展與社會生活功能分析部分，A女於國中畢
      業後即未再升學，亦未曾進入正式職場工作，僅隨B女從
      事家庭代工，求學時期與同儕互動表淺，僅有一名國小擔
      任班長的同學偶會至家中拜訪，但A女不太識得對方而與
      該名同學幾無互動及對話，A女目前也沒有固定往來聯絡
      的友人，社交網絡貧乏而封閉，無法自理生活，三餐及身
      體清潔均仰賴B女，亦不識得回家路程，多待在家中，未
      能理解性經驗次數、性需求之字面意義，但知悉不可隨意
      讓他人碰觸性器官及身體重要部位（胸部、大腿內側、臀
      部等），評估A女因受限其智能問題，無法自我照顧，亦
      難以從事一般競爭性且需技能之職務，社會生活功能呈重
      度障礙程度，且口語表達及理解能力亦甚為有限，對性知
      識甚為不足，也缺乏危機應變能力；於心理衡鑑之過程，
      A女不識國字，分不清楚評估當日是白天或晚上，認為評
      估當日是星期八，然能自行說出男女性器官差異，並在圖
      畫上指認男女胸部、下體的差異，衡鑑評估A女之總智商
      為40分，落入中度智能不足之範圍，測驗結果與A女之殘
      障等級相當，各項分測驗皆落於缺損範圍，心理衡鑑結果
      略為：「A女整體適應行為落於非常低下範圍，語言理解
      及使用缺損，無法閱讀或書寫文字，使用的詞彙有限，僅
      能以簡單的文法句子表達意思，但容易混淆時間順序，但
      會談中A女能部分理解檢察官問話，並回答開放性的問句
      ，主動提及被告的私處，以手勢動作模擬父親手指插入其
      陰道的過程，A女所使用的詞彙、呈現的知識與其智力表
      現相當，推論A女所提供的陳述具有可信度」；鑑定結論
      略以：「A女生理年齡29歲，推估其心智年齡約相當4歲至
      5歲之間，表達能力相當貧乏，對於日常生活發生事情的
      時間與順序，容易混淆，因受限於認知功能的影響及性知
      識的缺乏，對於被告之性侵行為無法理解其背後意義，對
      於被告性侵行為之情緒反應，可能主要來自於過程的不舒
      服，以及反抗後被告的態度，致A女心生恐懼，因此對於
      性侵事件本身，A女並無明顯創傷後壓力反應，符合其認
      知年齡對於性侵事件的理解與反應，綜合整體評估，A女
      對於本案性侵行為發生的證詞應具有可信度，但因認知功
      能的缺損，以至於無法清楚完整描述案情經過」等語，有
      慈惠醫院108年2月27日108附慈精第0000000號函檢附之鑑
      定書（見他卷彌封袋內）可參。審之上開醫院係對精神醫
      學具有專業鑑定能力之機關，而上述鑑定報告係由該院專
      業人員實施鑑定，就鑑定機關之資格、理論基礎、鑑定方
      法及論理過程，於形式與實質上均無瑕疵，堪認上開鑑定
      報告書結論可採。因此，依上述鑑定報告之鑑定結果，可
      知A女雖因受限於智能障礙而認知功能有所缺損，尚不了
      解性交、猥褻之意義，致其雖有心理創傷之特徵，但未達
      創傷後壓力症候群之程度，但綜合整體評估，A女對於本
      案性侵行為所為的證詞應具有可信度。而A女自國中資源
      班畢業後並未在外工作，只有在家中幫忙B女從事家庭手
      工，未與其他人接觸過乙節，為被告供承在卷（見他卷第
      64頁；原審侵訴卷第71頁），若非A女確有親身經歷上開
      其所指訴遭被告性侵之經過，以其心智年齡、見識及生活
      經驗，何以能就其遭被告侵犯之過程、遭性侵當下之生理
      感受、被告之生殖器形狀等均能以簡單詞彙及動作明確陳
      述，此並非一般人有辦法特意指導讓心智年齡僅4、5歲之
      人得以做出如此陳述以誣陷被告。綜上各情，益徵A女前
      揭指訴，應堪採信。
（六）A女於原審審判程序依性侵害犯罪防治法第15條之1之規定
      ，選任臺中特殊教育學校吳怡瑱老師擔任司法詢問員，協
      助法院訊問A女（訊問過程另以攝影機錄影，並燒錄成光
      碟置於原審侵訴卷證物袋內），初雖證稱：「司法詢問員
      ：媽媽住院時，爸爸有沒有摸你的身體？A女：沒有（搖
      頭）。司法詢問員：爸爸有無摸你的胸部？（司法詢問員
      指A女的胸部）A女：沒有（搖頭）。司法詢問員：有沒有
      摸屁股？A女：也沒有（搖頭）。司法詢問員：有沒有摸
      尿尿的地方？A女：也沒有（搖頭）。司法詢問員：沒有
      嗎？A女：沒有（搖頭）。司法詢問員：你是否有看過爸
      爸尿尿的地方？A女：沒有（搖頭）。」云云（見原審侵
      訴卷第366頁至第367頁），惟進一步請A女繪製B女住院期
      間，其在何處睡覺時，訊問過程略為：「司法詢問員：畫
      一張床？A女：（A女於圖畫紙畫出一個紅色方框，此張圖
      置於原審彌封卷第273頁）。司法詢問員：你睡在哪裡，
      你畫出來？A女：（A女拿取紫色彩色筆於圖畫紙上畫三條
      連起來的線）。司法詢問員：你說媽媽住在空軍醫院時，
      爸爸晚上睡在哪裡？A女：這裡（指圖畫紙）。司法詢問
      員：請於上面畫出爸爸睡在哪裡？A女：這裡（拿取黑色
      彩色筆於圖畫紙上繪圖）。司法詢問員：你家還有誰？你
      現在拿咖啡色彩色筆是誰？A女：我爸爸。司法詢問員：
      咖啡色這也是爸爸？A女：對（A女拿咖啡色彩色筆於圖畫
      紙上連著黑色的線，畫重疊的線）。司法詢問員：這樣是
      睡在一起還是分開睡？A女：睡在一起。司法詢問員：哪
      一個是你？你剛剛拿紫色的，請寫一個「娟」？A女：（
      甲○於圖畫紙上書寫自己的名字）。司法詢問員：爸爸叫
      什麼名字？A女：（拿取黑色彩色筆於圖畫紙上書寫）。
      司法詢問員：爸爸叫什麼名字？要怎麼念？A女：（A女說
      被告之姓）。司法詢問員：張山？A女：（A女說被告之全
      名）。司法詢問員：請再唸一次？A女：（A女說被告之全
      名）。司法詢問員：寫好了嗎？還要再寫也沒關係？A女
      ：沒有了啦（放回彩色筆）。司法詢問員：你家還有誰？
      A女：我、爸爸和我媽媽。司法詢問員：你媽媽有睡在這
      裡嗎？A女：沒有（A女拿取咖啡色彩色筆於圖畫紙上繼續
      書寫）。司法詢問員：你說到爸爸時有什麼感覺？A女：
      會怕怕。司法詢問員：怕什麼？A女：怕怕（左手拍胸口
      ）。司法詢問員：怕誰？A女：怕爸爸。司法詢問員：為
      什麼？A女：我不知道（搖頭）。司法詢問員：是否想要
      跟我們說？A女：（搖頭）。司法詢問員：搖頭喔？你不
      要跟我們說喔？A女：（持續搖頭）。司法詢問員：會怕
      怎麼樣？A女：會怕怕。司法詢問員：我問你爸爸有沒有
      摸你的身體、胸部、屁股或尿尿的地方，你都跟我說？A
      女：不知道。司法詢問員：是有還是沒有？A女：沒有啦
      。司法詢問員：沒有喔？A女：我就說沒有。司法詢問員
      ：你在警察那邊說有？A女：（未答，瞄司法詢問員）。
      」、「司法詢問員：你說到他時會怕？（手指圖畫紙）A
      女：會怕怕（右手拍胸口）。司法詢問員：怕怕喔？A女
      ：嗯（點頭）。司法詢問員：所以要講嗎？A女：不要（
      搖頭，低頭）。司法詢問員：如果你不說，法官就無法幫
      忙？A女：不要。司法詢問員：那怎麼辦？A女：我哪知道
      怎麼辦。司法詢問員：你不說阿？A女：我不知道怎麼說
      。司法詢問員：法官又沒有在旁邊？A女：他沒有在旁邊
      。司法詢問員：現在只剩下你跟我們說，我們才知道怎麼
      做？A女：我就不知道。司法詢問員：你不知道喔？A女：
      嘿阿。司法詢問員：你知道？A女：（未答，看手指頭）
      。司法詢問員：你知道？（司法詢問員再問一遍）A女：
      （仍未答，看手指頭），我不會好了。司法詢問員：我知
      道你不會好了，但我說你知道？A女：我知道對啦。司法
      詢問員：你知道什麼？A女：爸爸（手指圖畫紙）。司法
      詢問員：爸爸怎麼樣？A女：（未答，手比圖畫紙後，手
      打叉叉）。司法詢問員：爸爸有做什麼事情嗎？A女：不
      知道。司法詢問員：你知道？A女：（未答，看著司法詢
      問員後，搔頭後低頭）。司法詢問員：要不要說？A女：
      不要（搖頭）。」等語（見原審侵訴卷第391頁至第395頁
      、第397頁至第399頁）。顯見A女針對關於被告之問題，
      一再表示會害怕被告而拒絕陳述，並以手指圖畫紙上代表
      被告之黑色筆跡，比出「叉」之動作；就此，司法詢問員
      於原審審判程序就此次訊問過程進行總結時表示：智能障
      礙者有遺忘事情比起一般人來得快速的特質，尤其有前因
      後果及邏輯的事情，對智能障礙者來說是天生的困難，A
      女的時間感不好，時間講不清楚，也很難感受時間的流逝
      ，上週、上個月或去年對A女來說沒有太大的差異，在時
      間近的時候，A女是比較可以用特定事件去區別的，今日
      我與A女建立關係之過程，談及的都是中性話題，所以A女
      之情緒是很平穩的，但後來A女一直反覆指著圖畫紙上黑
      色筆跡即被告的名字，比著打叉叉的動作，A女說會害怕
      ，我覺得A女是真的有害怕，因為A女的眼神有變得比較畏
      縮及閃爍一點，A女堅持不願意說，迴避問題，我覺得A女
      可能多少記得一點事情，但是A女基於本能自我防衛始選
      擇不說，加上審判程序距離案發時間已間隔2年餘，智能
      障礙者遺忘事情較為快速的特性，A女很難回答當時的問
      題（見原審侵訴卷第400頁至第402頁）等語；審酌人之記
      憶本會隨著時間之經過而多所遺忘及記憶混淆，況A女為
      智能障礙之人，心智年齡僅4至5歲，認知能力有所缺損，
      已如前述，其理解、記憶、觀察事物之能力已較諸一般人
      弱，而本件案發時間距原審法院110年5月6日審判程序已2
      年餘，在長期記憶上更容易產生混淆的時序及記憶，加上
      A女於原審審判程序訊問過程，持續對被告表現出畏懼及
      抗拒之反應及情緒，迴避關於本案之陳述，自難以期待A
      女於原審審判程序再次清楚為本案之相關證述。相較於此
      ，A女於108年1月28日偵訊時所為之證述，距離案發時間
      較近，同時由慈惠醫院醫師在旁對A女進行早期司法精神
      鑑定，已如前述，應認A女於108年1月28日接受偵訊時其
      記憶應相對較為深刻、鮮明，堪認A女於偵訊時證述應可
      採信。是A女於原審審判程序雖證稱被告無為本案之犯行
      ，其不知道，不想說等語，然基於上述之理由，仍不足執
      此作為被告有利之認定。（七）證人B女雖於原審審判程
      序證稱：我於107年間在岡山空軍醫院住院之次數有10次
      ，我於107年12月15日至同年月19日在岡山空軍醫院住院
      之期間，被告、A女和我一同住在醫院，被告睡在陪睡床
      ，A女則與我一起睡在病床上，護理師巡房時，都有看見
      被告在病房內，還有跟被告交談，我弟媳即A女舅媽趙○○
      也知道被告和我住在醫院，我不記得在岡山空軍醫院住了
      幾天，我也有撥打電話給A女之班長羅○○（真實姓名詳卷
      ）告知其等都住在醫院，被告沒有對A女為性交及猥褻之
      行為，此外，A女就讀國中二年級期間之某日，A女資源班
      的班長打電話給我說，有男同學亂摸A女尿尿的地方，我
      就到學校，後來A女之老師說交給他處理，我就回家了，A
      女則繼續留在學校上課到一般正常下課之時間，我有健忘
      症，很多事情記不清楚，我現在連被告叫什麼名字及我自
      己的年齡都忘了云云（見原審侵訴卷第65頁、第288頁、
      第296頁至第298頁、第302頁、第304頁至第306頁、第313
      頁、第317頁、第327頁至第329頁），而與其先前於警詢
      或偵訊所述顯然不符，惟查：
    ⒈B女於原審審判程序雖證稱其於107年12月15日至同年月19
      日在岡山空軍醫院住院治療之期間，被告、A女與其一同
      住在病房，A女與其一起睡在病床上，被告睡在一旁之陪
      伴床云云，已與前開岡山空軍醫院護理紀錄及證人趙○○之
      證述相違，況依B女所述，A女當時高我半顆頭，體重達82
      公斤（見原審侵訴卷第330頁），並非幼童或身形嬌小之
      人，如何和其同睡在病床上多日，實難想像；參以B女陳
      稱其於107年間在岡山空軍醫院住院之次數多達10次，B女
      實有可能與其他次住院之情況相混淆。B女雖又證稱被告
      並未為本案之犯行云云，然B女於原審審判程序並未反應
      其接受警方詢問時，有何非出於己意而為陳述情形，且稱
      ：警詢時距離本件案發時間較近，我當時記憶比較清楚等
      語（見原審侵訴卷第310頁至第311頁），足見該警詢筆錄
      作成當時，係出於B女自由意志所為，並無違法不當或其
      他程序上瑕疵，審酌B女警詢陳述是在距離案發時間較近
      ，記憶猶新的情況下直接作成，事後可能因記憶減弱或變
      化，致有不清晰及陳述不符之現象發生，加以B女先前警
      詢陳述時被告未在場，較無時間或動機去編造事實，亦較
      少會受強暴、脅迫或利誘等外力之影響，其無壓力所為之
      陳述應較趨於真實，堪認B女於警詢中所為之陳述，客觀
      上應具有較可信之特別情況。
    ⒉證人即自107年12月30日起承接A女個案之社工師孫蕾明於
      偵訊證稱：我於107年12月30日接獲通報稱A女遭被告為妨
      害性自主之行為，我就於107年12月30日開始緊急安置A女
      及B女，至108年2月27日結束第一次安置，後我於108年3
      月2日又接獲專線電話稱，A女及B女返家後於108年3月1日
      遭到被告毆打，而前往義大醫院急診，我就再次緊急安置
      A女及B女等語（見他卷第61頁）；核與證人即A女舅媽趙○
      ○於偵訊時證稱：我有聽說A女及B女有被社工安置，之後
      有返家，後又遭被告毆打，但是被告阻止A女向我求助等
      語（見他卷第203頁）相符，而被告於108年3月1日對B女
      及A女所為之傷害及違反保護令之犯行，業經原審法院以1
      08年度易字第341號判決有罪確定等情，有該判決及該案
      全案影卷在卷可參（見原審彌封卷第225頁至第231頁），
      可知被告前對B女有家庭暴力之情事。又B女已於108年4月
      19日結束安置返回彌陀住處與被告同住乙事，為B女陳稱
      明確（見他卷第195頁；侵訴卷第65頁至第66頁），並有
      原審109年6月8日辦理刑事案件電話紀錄查詢表、高雄市
      政府社會局家庭暴力及性侵害防治中心109年11月18日高
      市家防性密字第10971984400號函及檢附之輔導報告在卷
      可憑（見原審侵訴卷第37頁、第171頁；原審彌封卷第215
      頁），而被告亦稱其入監前需照顧同住之B女等語（見原
      審侵訴卷第425頁），足見B女需倚賴同住之被告照顧日常
      起居生活。由此觀之，B女於原審審判程序前開證述時，
      或因對入監前同住之被告同庭在場而有所忌憚，恐招致不
      利之後果，或因需倚賴被告出監後照顧其日常生活，因而
      較不願陳述不利被告之事實及因不想生事乃虛構事實而為
      與先前警詢及偵訊相異之陳述。堪認B女上開警詢及偵訊
      所為之證述較足採信，是B女於原審審判程序所為之證述
      ，亦不足為有利被告之認定。
    ⒊B女雖稱A女於國中二年級階段曾遭受性霸凌云云，然縱令
      確有此事，惟依B女所述，A女當時僅係遭摸下體（見原審
      侵訴卷第288頁），而並無證據證明該次行為有造成A女之
      處女膜撕裂傷，再者，縱然當下可能導致A女下體受傷或
      處女膜受損，惟依A女當時之年齡，正值不斷成長發育、
      身體修復能力強之時期，而本件案發時，A女已28歲，距A
      女就讀國中二年級已有10多年，是否還能檢查出有如此傷
      勢，顯有疑問，況依B女所述，該次其前往學校後，並未
      將A女帶回，而是自己先返家，A女則在學校繼續上課至放
      學時間（見原審侵訴卷第328頁至第329頁），若A女該次
      遭同學霸凌有因而導致處女膜撕裂傷之情事，B女及學校
      老師理應帶同A女前往就醫驗傷，豈會放任不管，讓A女繼
      續當日之課程？是被告此部分所辯，亦不足採，其聲請傳
      喚A女國中三年級老師王○○（真實姓名詳卷），以證明A女
      確曾遭性霸凌云云（見原審侵訴卷第70頁），亦無必要。
    綜上所述，被害人A女於偵訊時已就遭受性侵之事陳述綦詳
    （檢察官於108年1月28日對A女所為之訊問），核與B女於警
    詢及偵訊證稱：在我出院回來後，A女有跟我說，被告趁我
    住院的那段期間，在前揭彌陀住處，會摸她的胸部及下體，
    脫她的褲子，被告還用手及生殖器插入她的生殖器，還在我
    下體處「尿尿」，A女有跟我說她看到被告會害怕，說被告
    為何要對她做那些事情，A女覺得很噁心，而且尿尿的地方
    會痛，我出院後，還有在彌陀住處，看過被告撫摸A女胸部
    、下體，A女是不願意的，並且有哭泣及反抗，A女有跟我說
    她不喜歡被告這種行為，A女於107年12月29日自殺送醫後，
    有跟醫師說被告強暴她，醫師檢查發現A女的下體有撕裂傷
    ，但因為醫師是男生，所以A女拒絕讓男醫師進行下體侵入
    性之檢查等語（見警卷第21頁至第23頁；他卷第194頁至第1
    95頁）相符，並有義大醫院受理疑似性侵害事件驗傷診斷書
    可稽，已如前述，足見被告確有對A女為強制性交、強制猥
    褻之行為，被告其所辯不足採信之處，已依卷內相關證據及
    調查證據之結果詳述如上，事證明確，被告所辯係卸責之詞
    ，不足採信，其犯行已堪認定。
二、按「性交者，謂非基於正當目的所為之下列性侵入行為：一
    、以性器進入他人之性器、肛門或口腔，或使之接合之行為
    。二、以性器以外之其他身體部位或器物進入他人之性器、
    肛門，或使之接合之行為。」，刑法第10條第5項定有明文
    。又按刑法第221條及同法第224條之罪，係以對於男女以強
    暴、脅迫、恐嚇、催眠術或其他違反其意願之方法，而為性
    交或猥褻之行為者，為構成要件。所謂「其他違反其意願之
    方法」，係指該條所列舉之強暴、脅迫、恐嚇、催眠術以外
    ，其他一切違反被害人意願之方法而言。其違反意願之程度
    ，並不以類似於所列舉之強暴、脅迫、恐嚇、催眠術等相當
    之其他強制方法，足以壓抑被害人之性自主決定權為必要，
    祇要達於妨害被害人之意思自由者，即合於「違反其意願」
    之要件（最高法院97年度台上字第5814號、102年度台上字
    第2233號判決要旨參照）。再按刑法第222條第1項第3款所
    定對精神、身體障礙或其他心智缺陷之人犯強制性交之加重
    強制性交罪，係特別為保護身心障礙之弱勢社會族群而設計
    ，其基本犯罪，既以對於男女以強暴、脅迫、恐嚇、催眠術
    或其他違反意願之方法而為性交，作為構成要件，自仍應認
    所受保護之法益，乃為此類身心障礙者之性自主決定權。依
    身心障礙者之缺陷程度，若仍存有決定性自主之能力者，予
    以壓抑，應構成加重強制性交罪。至被害人之身心狀態如何
    ，應以性交行為之時為準；持有政府依法核發之殘障手冊，
    固可作為重要之參考資料，但仍應依行為人之主觀認知、客
    觀作為，與被害人之對應方式、身心發育情形暨相關之氛圍
    情境等各情，予以綜合判斷（最高法院99年度台上字第3933
    號、99年度台上字第4534號判決要旨參照）。A女於前揭犯
    罪事實一㈠及㈡案發時，知道自己身體隱私部位不得讓異姓隨
    意碰觸，且對被告之強制性交、強制猥褻行為，均有明白表
    示拒絕，業如前述，可知A女於案發時仍存有性自主決定權
    ，且A女於本件各次案發時為心智年齡僅有4到5歲之智能障
    礙者，亦如前述，而被告對此亦知之甚詳，卻仍不顧A女之
    反對，違反A女意願，對A女為強制性交及猥褻行為得逞。是
    核被告就犯罪事實一㈠所為，係犯刑法第222條第1項第3款之
    對心智缺陷之人犯強制性交罪；就犯罪事實一㈡所為，係犯
    刑法第224條之1、第222條第1項第3款之對心智缺陷之人犯
    強制猥褻罪。另按強制猥褻與強制性交，係不同之犯罪行為
    ，行為人若以強制性交之犯意，對被害人實施性侵害，先為
    強制猥褻，繼而為強制性交，其中強制猥褻行為係強制性交
    之前置行為，不容割裂為2罪之評價，則強制猥褻之階段行
    為自應為強制性交行為所吸收（最高法院92年度台上字第29
    64號判決要旨參照）。查被告於犯罪事實一㈠對A女強制性交
    前，雖先撫摸A女之胸部及下體，對A女為強制猥褻行為，然
    其係基於強制性交A女之目的而為，其強制猥褻A女之階段行
    為應為強制性交A女之行為所吸收，不另論罪。又按家庭暴
    力者，指家庭成員間實施身體、精神或經濟上之騷擾、控制
    、脅迫或其他不法侵害之行為；家庭暴力罪者，指家庭成員
    間故意實施家庭暴力行為而成立其他法律所規定之犯罪；家
    庭成員包括現有或曾有同居關係、家長家屬或家屬間關係者
    、現為或曾為直系血親或直系姻親，家庭暴力防治法第2條
    第1款、第2款、第3條第2款、第3款分別定有明文。查被告
    為A女之父，且案發時同住在彌陀住處，已如前述，其等間
    具有家庭暴力防治法第3條第2款、第3款所定之家庭成員關
    係。是被告犯罪事實一㈠及㈡所為，亦均構成家庭暴力防治法
    第2條第2款之家庭暴力罪，惟該罪並無罰則之規定，是仍應
    依各該刑法之規定予以論罪科刑，附此敘明。又被告犯罪事
    實一㈠及㈡所載2次犯行，犯意各別，行為互殊，應予分論併
    罰。
三、原審適用刑法第222條第1項第3款、第224條之1、第51條第5
    款之規定，並審酌被告前有傷害之前科，有臺灣高等法院被
    告前案紀錄表可佐（見原審彌封卷第257頁），身為A女之父
    ，本應愛護、悉心照顧A女，非但捨此未為，竟為滿足自己
    一時性慾，執意對自己親生子女為本案強制性交及強制猥褻
    之犯行，侵害A女性自主權甚鉅，嚴重影響其往後之身心健
    全，更紊亂倫理綱紀，自應予責難，其對A女強制性交之手
    段為以手指及生殖器插入A女之生殖器，對A女強制猥褻之手
    段為撫摸胸部及下體，其自陳國小畢業，曾從事月薪約新臺
    幣2萬元之機械零件工作，目前無業，領有第6類輕度身心障
    礙證明，入監前與B女同住之生活及經濟狀況不佳（見原審
    侵訴卷第421頁、第425頁、原審彌封卷第141頁被告之身心
    障礙證明影本）等一切情狀，分別量處如附表「原審判決主
    文欄」所示之刑。並審酌被告所犯2罪均是妨害性自主罪，
    對同一被害人所為，罪質相類，且行為時間皆是在107年12
    月間所為，暨刑法第51條第5款規定所採之限制加重原則，
    定被告就犯罪事實一㈠及㈡所犯2罪應執行刑為有期徒刑9年。
    經核原判決認事用法並無不合，量刑及定執行刑亦屬適當，
    被告上訴否認性侵犯罪，然其所辯均無足採，已據原審、本
    院說明如上，其上訴為無理由，應予駁回。
據上論結，應依刑事訴訟法第368條，判決如主文。
本案經一審檢察官梁詠鈞提起公訴，二審檢察官呂建昌到庭執行
職務。
中　　華　　民　　國　　111 　年　　3 　　月　　3 　　日
                  刑事第五庭    審判長法  官  簡志瑩
                                      法  官  唐照明
                                      法  官  張盛喜
以上正本證明與原本無異。
如不服本判決應於收受本判決後20日內向本院提出上訴書狀，其
未敘述上訴理由者，並得於提起上訴後20日內向本院補提理由書
狀（均須按他造當事人之人數附繕本）「切勿逕送上級法院」。
中　　華　　民　　國　　111 　年　　3 　　月　　3 　　日
                                      書記官  郭蘭蕙
附錄本判決論罪科刑法條：
中華民國刑法第222條
犯前條之罪而有下列情形之一者，處七年以上有期徒刑：
一、二人以上共同犯之者。
二、對未滿十四歲之男女犯之者。
三、對精神、身體障礙或其他心智缺陷之人犯之者。
四、以藥劑犯之者。
五、對被害人施以凌虐者。
六、利用駕駛供公眾或不特定人運輸之交通工具之機會犯之者。
七、侵入住宅或有人居住之建築物、船艦或隱匿其內犯之者。
八、攜帶兇器犯之者。
前項之未遂犯罰之。
中華民國刑法第224條之1
犯前條之罪而有第二百二十二條第一項各款情形之一者，處三年
以上十年以下有期徒刑。

【附表】
編號 犯罪事實 所犯法條及罪名 原審判決主文 1 犯罪事實一㈠ 刑法第222條第1項第3款對心智缺陷之人犯強制性交罪 0000-000000B對心智缺陷之人犯強制性交罪，處有期徒刑柒年拾月。 2 犯罪事實一㈡ 刑法第224條之1、第222條第1項第3款對心智缺陷之人犯強制猥褻罪 0000-000000B對心智缺陷之人犯強制猥褻罪，處有期徒刑參年肆月。